【裁判字號】    90,上更(一),63
【裁判日期】    901107
【裁判案由】    偽造有價證券
【裁判全文】
臺灣高等法院花蓮分院刑事判決            九十年度上更(一)字第六三號
    上訴人即被告  丙○○
    指 定辯護 人  丁○○
右列上訴人因偽造有價證券案件，不服臺灣臺東地方法院八十六年度訴字第一七九號
中華民國八十七年七月二日第一審判決( 起訴案號：臺灣臺東地方法院檢察署八十六
年度偵字第五０一號 )，提起上訴，判決後經最高法院發回，本院判決如左：
    主  文
原判決撤銷。
丙○○意圖供行使之用而偽造有價證券，處有期徒刑壹年陸月，緩刑肆年。
偽造何金龍名義簽發之本票拾貳張沒收。
    事  實
一丙○○於民國( 下同 )八十四年六月五日召集王勝暉等民間互助會，每會新臺幣(
  下同 )一萬元採內標制，會員共二十三名( 連同其本人在內 )，同年十月，因有會
  員退會，丙○○即冒用何金龍名義參加一會，但未更改會員名單( 鄭盛宗參加二會
  共計會員二十四會 )，八十五年五月五日，丙○○意圖為自己不法之所有，冒用何
  金龍之名義，偽造何金龍之署押於標會之標單上，用以偽造何金龍標取會款之標單
  ，標息四千元，持以向當時活會之會員董國華、蔡雅菁、許玉卿、王淑貞、甲○○
  、鄭盛宗、曾美綺、劉勝雄、陳智鴻、杜玉枝、王毅勳等人表示由何金龍得標( 上
  開標單已廢棄滅失 )使上述活會會員陷於錯誤，並進而利用不知情之不詳姓名之人
  ，在臺東市不詳處所偽造何金龍八十四年五月五日簽發、面額各一萬元之本票十二
  張，持向上開董國華等人十一位活會會員( 其中鄭宗盛二會 )，董國華等人不知有
  詐而如數交付會款共七萬二千元，致生損害於何金龍及上開董國華等人。
二案經王勝暉訴由臺灣花蓮地方法院檢察署檢察官偵查起訴。
    理  由
一訊據上訴人即被告丙○○否認有前揭犯行，辯稱何金龍與伊丈夫為兄弟關係( 同一
  養父母 )，是由何金龍之妻謝朝鳳以何金龍名義參加互助會，謝朝鳳託伊標會云云
  。
二本院查：證人謝朝鳳於本院作證時堅決否認伊有以何金龍名義參加被告召集之互助
  會或標取會款之情事，參酌謝朝鳳稱被告為嫂嫂，衡情當無僅為脫免十餘萬元債務
  而將刑事重責加諸被告之理，而卷附以何金龍名義簽發之本票( 即持以收取會款者
   )上文字，被告又始終無法指明究為出自何人之筆跡，再參酌被告於原審又曾自白
  前開犯行，其他人又有會單，何金龍名義簽發之本票影本在卷可稽，被告所辯不能
  採信，其犯行已堪認定。
三查被告冒簽何金龍之署押於標會之標單上並持以行使，自均足以生損害於何金龍及
  各活會之會員；核被告所為，係犯刑法第二百十六條、第二百十條之行使偽造私文
  書罪及第二百零一條第一項意圖供行使之用而偽造有價證券罪及第三百三十九條第
  一項之詐欺取財罪。其偽造何金龍之署押於標單及本票上，為偽造私文書及偽造有
  價證券之部分行為，偽造私文書之低度行為為行使之高度行為所吸收，接續行使偽
  造有價證券之低度行為為偽造之高度行為所吸收，均不另為論罪，其一行為詐取活
  會會員多人之會款，為想像競合犯，應從一重處斷，又所犯上開三罪有方法結果之
  牽連關係，應從偽造有價證券一罪處斷。另被告利用不知情不詳姓名人偽造本票十
  二張，應論以間接正犯，本件原審論處被告罪刑，原非無見，惟原判決誤認被告尚
  有以劉桂蘭名義冒標會款並偽造劉桂蘭名義簽發本票，尚有未當（理由後述）。被
  告上訴否認全部犯行，固無理由，惟原判決既有上開未當之處，自仍應予撤銷改判
  。本件被告偽造之本票面額每紙僅一萬元計十二張，且已清償所積欠之全部會款，
  此亦據證人乙○○、何進生於本院證明屬實，所犯法定最輕本刑為三年以上有期徒
  刑之罪，法重而情輕，如科以法定最低度之刑仍嫌過重，情堪憫恕，爰依刑法第五
  十九條規定減輕其刑，並審酌被告一時智慮不週致罹刑章，犯後態度尚稱良好等一
  切情狀，量處如主文所示之刑，偽造何金龍名義簽發之本票十二張不問屬於犯人與
  否，均予依法宣告沒收，次查被告前未曾受有期徒刑以上刑之宣告，有卷附前科調
  查表可稽，其經此刑之宣告當知所警惕而無再犯之虞，本件所宣告之刑本院認以暫
  不執行為適當，因併宣告緩刑四年，以勵自新，末查一般標會之標單於收取會款後
  均已丟棄，本件被告冒用何金龍名義標會之標單已經滅失，因不另為沒收之諭知，
  附此敘明。
四公訴意旨另以：
  (一)被告虛列劉桂蘭為前開互助會之會員，於八十五年一月五日冒用會員劉桂蘭名義
    並偽造劉桂蘭名義簽發之本票填寫標單詐取會款，因認被告此部分亦犯偽造有價
    證券及詐欺罪嫌云云。經查：公訴人認被告涉犯前揭罪嫌，無非以劉桂蘭之證言
    為依據，被告固曾於原審法院為此部分犯罪之自白，惟觀之被告係於劉桂蘭到庭
    否認跟會後供稱：「通通都是我偽造的，二十四個名字都是我偽造的」（見原審
    卷第六十二頁），已見其自白係在氣憤之下所為，況證人劉桂蘭在偵查中及原審
    法院訊問時，於筆錄上之簽名字跡經核與卷附所謂被告涉嫌偽造劉桂蘭本票上之
    簽名字跡完全一致（見偵查卷第二十頁、第三十一頁、原審卷第六十二頁反面、
    第六十三頁），劉桂蘭經本院拘提到案訊問並提出上開本票時，始坦承上開本票
    係由伊親自簽發交付予被告，並稱伊忘了簽發幾張一萬元的本票給被告，但伊已
    收回四張，顯見劉桂蘭於偵查中及原審法院訊問時所為之證言，顯係圖卸其民事
    票據責任而不能採信。
    再者，劉桂蘭於本院經訊以簽發上開多張一萬元本票給被告做何用途時，雖又供
    稱「沒有」云云，然上開本票簽發於本件互助會標會期間，劉桂蘭又自稱已收回
    四張，劉女又不可能無緣無故簽發多張一萬元之本票交付予被告，則被告辯稱該
    等本票係劉女標會自行簽發交付予活會會員乙節，應係事實而堪予採信，綜上所
    述，此部分不能證明被告犯罪，惟公訴意旨認與前揭論罪部分具有裁判上一罪之
    關係，爰不另為無罪之諭知。
  (二)公訴意旨另略以：被告丙○○於八十四年六月五日召募互助會時，亦虛列蔡俊昇
    之名義於互助會單上，嗣再於八十四年九月五日，於該互助會在臺東市○○路「
    哥爸妻夫」店內開標時，亦冒用蔡俊昇之名義而偽造其署押及投標金額於標單上
    ，並行使所偽造之蔡俊昇標單參與投標，足生損害於蔡俊昇及各該互助會之會員
    ，復於上開時地冒用蔡俊昇名義標得互助會款後，為供行使之用而偽造每張票面
    金額一萬元之蔡俊昇名義本票十八張並偽造其印文及署押於上開本票之上，並持
    之向未得標之活會會員王勝暉、林淑娟及乙○○等人詐取會款，因認被告丙○○
    亦涉有此部分之偽造、行使私文書及偽造、行使有價證券與詐欺取財罪嫌云云。
    惟此部分業據被告所堅決否認，辯稱：蔡俊昇確有標會，本票亦確係蔡俊昇本人
    所開具，後來會款拿到手，人就不見了等語。本院經查本件「蔡俊昇」名義之本
    票，署名部分字跡筆順流暢而力道粗勁，與何金龍、劉桂蘭名義之本票署名部分
    字跡筆順慢疏力道細緻有所不同，故此三張本票顯非同出於一人之手，本院既認
    右揭何金龍部分之本票為被告所偽造而成，「蔡俊昇」名義之本票字跡既有不同
    而認非係出於一人之手，即難併予認定「蔡俊昇」名義之本票，亦同為被告所偽
    造，故尚不能僅因蔡俊昇不知去向，無從傳喚，遽認蔡俊昇非會員之一而為被告
    假藉名義所虛列，並以該名義冒標會款且偽造本票持以行使。且次按蔡俊昇若並
    無會員相識，何一會員願收受以蔡俊昇名義所開立之本票，若其他會員真的不識
    其人，收受蔡俊昇名義之本票後將如何行使本票上之追索權，會員豈會不考慮之
    ，參與互助會之會員既均非未經世事三歲幼兒且皆願意收受蔡俊昇名義之本票，
    本院當應為有利於被告之推認，亦即此已足以徵見確有蔡俊昇其人為該互助會員
    之一，且此人為收受其名義本票之會員所熟識，故既無何積極證據足可認定被告
    確實虛列其人，尚不能僅以該人名義之本票，會員無從以兌現即全部為上開不利
    於被告之推定，並強將公訴人所指此部分之涉嫌所犯刑責亦架之於被告之身。是
    此部分被告犯罪嫌疑尚屬有不足，本院無可以臆測之詞推認前揭「蔡俊昇」名義
    之本票為被告自行或另使他人偽造而逕入被告於罪，惟因公訴人認此部分與右揭
    有罪部分具有連續犯之裁判上一罪關係，爰不另為無罪之諭知，附此敘明。
據上論斷，應依刑事訴訟法第三百六十九條第一項前段、第三百六十四條、第二百九
十九條第一項前段，刑法第二百十六條、第二百十條、第二百零一條第一項、第三百
三十九條第一項、第五十五條、第二百零五條、第五十九條、第七十四條第一款，罰
金罰鍰提高標準條例第一條前段，判決如主文。
本案經檢察官邱雲昌到庭執行職務。
中     華     民     國     九十        年    十一      月      七      日
                                  審判長法官  黃  永  祥
                                        法官  林  德  盛
                                        法官  張  健  河
右正本證明與原本無異。
如不服本判決，應於判決送達後十日內向本院提出上訴狀。其未敘述理由者，並應於
提出上訴狀後十日內向本院補提理由狀(均須附繕本)。
                                      書記官  吳  家  瑩
中     華     民     國     九十        年    十一      月      七      日


司法院資訊處製作；財團法人民間司法改革基金會備份。
